臺灣高等法院高雄分院刑事判決　　 94年度交上更(一)字第4號
上　訴　人　臺灣屏東地方法院檢察署檢察官
被　　　告　甲○○
上列上訴人因被告業務過失致死案件，不服臺灣屏東地方法院90
年度交訴字第169 號中華民國91年1 月28日第一審判決（起訴案
號：臺灣屏東地方法院檢察署90年度偵字第2637號），提起上訴
，判決後經最高法院第一次發回更審，本院判決如下：
    主  文
上訴駁回。
    事  實
一、甲○○平時以駕駛車輛至夜市販售商品為業，乃以從事販售
    商品為主要業務之人，並以駕駛車輛為其附隨業務；其於民
    國90年1 月1 日下午，駕駛車牌號碼Ｓ8 －0903號自小貨車
    內載商品，沿屏東縣車城鄉○○村○○路，由西往東方向行
    駛，欲至牡丹鄉擺地攤售貨，本應注意車前狀況，隨時採取
    必要之安全措施，且應遵守速限行駛，而依當時天候晴、夜
    間無照明、道路為直路及柏油路面，並無障礙物等情況，並
    無不能注意之情事，於行經屏東縣車城鄉○○村○○路101
    之10號前，適之前有顏寶讚駕駛車牌號碼ＶＹ－4559號自小
    客車，搭載楊啟信、乙○○，沿新興路由東往西方向行駛，
    於同日下午5 時50分許，因不明原因，失控衝向對向車道撞
    及路樹後，橫向停放於甲○○車道上（當時在車內之顏寶讚
    及楊啟信2 人雖有受傷但未死亡）；甲○○於同日下午6 時
    10 分 許行經該處時，竟疏未注意車前之車禍狀況，並在速
    限為時速40公里之路段以時速6 、70公里之速度超速行駛，
    致發覺該自小客車在前時已閃煞不及，撞及該車駕駛座處，
    致顏寶讚及楊啟信當場死亡、乙○○受有左側遠端股骨、肱
    股骨折、右側股骨幹骨折、右側脛股骨折、頭部外傷併臉部
    撕裂傷等傷害（視為撤回告訴，詳後述）。甲○○則於員警
    柯志成至現場處理時，自首肇事，並接受裁判。
二、案經乙○○訴由臺灣屏東地方法院檢察署檢察官偵查起訴。
    理  由
一、證據能力部分詳如附件。
二、訊據被告甲○○對於上開超速而發生車禍之事實坦承不諱，
    惟辯稱：伊撞及顏寶讚所駕駛之車輛雖有過失，然顏寶讚及
    楊啟信2 人係死於先前之車禍，並非因伊撞擊才死亡，因其
    撞擊顏寶讚之車輛距第一次車禍發生時間已相差數十分鐘，
    鄭啟信於第一次撞到時即已被拋出車外，否則不可能倒在伊
    車後之草堆云云。經查：
  (一)本件係被害人顏寶讚駕車先撞及對向車道之樹木後，被告再
    駕車撞及顏寶讚駕駛之ＶＹ－4559號自小客車之事實，業經
    被告自白不諱，核與證人乙○○之指訴相符，並據目擊證人
    林春枝在警詢、本院審理中（相卷第12頁背面、第49頁背面
    、更(一)卷第74頁）、證人即現場處理員警柯志成在原審證述
    明確（原審卷第13至14頁），復有道路交通事故調查報告表
    及車禍現場照片12張附卷可稽，且被害人顏寶讚因本件車禍
    致右肺破裂死亡，楊啟信因本件車禍致顱骨破裂及腦挫傷死
    亡，亦經台灣屏東地方法院檢察署檢察官督同法醫師相驗明
    確，製有相驗筆錄、勘驗屍體證明書、驗斷書在卷可憑（相
    卷第23至25頁、29至46頁）。
  (二)被害人顏寶讚及楊啟信2 人於第一次車禍發生後，尚未死亡
    之事實，已經證人乙○○在偵查、原審及本院前審審理中指
    述：第一次車禍發生後，其有聽到顏寶讚及楊啟信二人喊痛
    ，及遭第二次撞擊後即行昏迷等語明確（相卷第98頁背面、
    偵卷第6 頁反面、原審卷第25頁、交上訴卷第129 頁），足
    見第一次車禍後，顏寶讚及楊啟信2 人並未死亡，可以認定
    。證人楊啟信於警訊時雖謂：因我當時在車上睡著，我從車
    上彈出後就昏迷了，所以車禍發生情形就不知道了等語（相
    卷第47頁反面），惟證人楊啟信於警詢時並未說明其「從車
    上彈出後就昏迷」之時間係在第一次撞擊或第二次車禍之後
    ，自難以其警詢中之陳述，遽認其事後於偵審中所述為不實
    在。又被告辯稱：乙○○於第一次撞到樹即已彈出來，因為
    鄭員稱其於第一次車禍發生後，欲從駕駛座旁後面的門開門
    出來打電話，但伊是撞到駕駛座的門，乙○○不可能飛到伊
    車子後面的草堆云云（本院卷第76頁），惟查乙○○證稱其
    坐於乘客座後面，撞到樹後，其欲下車打電話，又遭另一部
    車撞上駕駛座的門（偵卷第6 頁反面、相卷第98頁反面、本
    院前審卷第129 至130 頁），又依道路交通事故調查報告表
    （相卷第15頁）記載乙○○於繪製現場圖時之位置係離ＶＹ
    ─4559號車約4 到5 公尺，而依該現場圖所示，二車間距至
    少5.2 公尺以上，故被告辯稱乙○○係坐在駕駛座後且乙○
    ○車禍倒地位置在其車子後面，均與事實不符，而不足採信
    。再證人林春枝證稱ＶＹ─4559號車第一次撞樹地點位於林
    春枝工廠門口前對面，依道路交通事故調查報告表（相卷第
    15頁）記載肇事地點自林春枝工廠門口路邊至撞擊樹木之距
    離為8.2 公尺，而依相驗卷第65頁相片所示，馬路邊線距林
    春枝工廠外堆放木材尚有一些距離，林春枝於ＶＹ─4559號
    車撞樹後，並未離開工廠看究竟，且於以堆高機探照燈照車
    子時，如乙○○已撞出車外，林春枝以堆高機照ＶＹ─4559
    時，必已看見，惟其並未發現（本院更(一)卷第74頁），故被
    告辯稱乙○○於ＶＹ─4559號車撞樹時，即拋出車外，核無
    足採。
  (三)至於前往救護之消防及醫護人員鄭志道、黃俊明、林忠志等
    人在本院前審調查中雖到庭證稱：到現場後發現顏寶讚及楊
    啟信2 人均已死亡（交上訴卷第96至99頁），但其均係在車
    禍發生後始行到場，距車禍發生時已有一定間距離（參交上
    訴卷第114 頁之送醫服務登記簿），尚難依其所述即認顏寶
    讚及楊啟信2 人於第一次車禍後即行死亡。
  (四)案發當日屏東縣車城鄉之日沒時間為17時25分，此有交通部
    中央氣象局94年9 月9 日中象參字第0940005062號函在卷可
    稽（本院更(一)卷第29頁），是第一次車禍發生時（17時50分
    許），太陽已沒入地表。又證人林春枝於車禍發生當時係在
    工廠內，當時之視線已因天黑致面對面也看不到人，且車禍
    地點並無架設路燈，及工廠係在車禍發生地點的對面，於第
    一次車禍發生後，證人林春枝僅從工廠望過去並打電話報警
    處理，然未橫越馬路到撞擊處觀看人車損傷等情，業據證人
    林春枝於本院審理時證述綦詳（本院更(一)卷第73、74、75頁
    ），而依道路交通事故調查報告表之現場圖觀之，可知肇事
    路段馬路之寬度為8.2 公尺，則證人林春枝當時所處之位置
    距離肇事地點遠大於8.2 公尺一節亦堪以認定。證人林春枝
    於第一次車禍發生時之所處之位置距離車禍地點既有相當距
    離，證人林春枝復未靠近或到現場查看，不知車內共有幾人
    （本院卷(一)74頁），當時天色又已昏暗，視線不良，亦無燈
    光輔助，則證人林春枝雖證稱：未發現有人下車、走動，也
    沒有聽聞叫聲等語，但因其於車禍發生以後以探照燈照ＶＹ
    ─4559號車時，只見駕駛座上有一人，不知車內尚有乙○○
    及楊啟信，故只有打電話到分駐所，但未出廠門查看，以確
    定受傷人數，而顏寶讚、楊啟信受傷後，雖有喊痛聲，但二
    人在車內喊痛，在有一段距離之林春枝未聽見，亦合一般事
    理，更何況林春枝第一次發生車禍後，並未一直站在工廠門
    口，而係於聽到第二次撞擊聲，始再由屋內外出查看（本院
    卷(一)75頁），故林春枝於第一次撞擊後，雖未聽見有叫聲及
    有人下車走動等情形，但尚難據此逕認顏寶讚、楊啟信於Ｖ
    Ｙ─4559車撞樹時，即已死亡。
  (五)依現場圖及照片所示，肇事地點係限速40公里、無號誌之分
    向雙線道縣道，而被告自小貨車前保險桿損壞，被害人自小
    客車車頭及前方車門全毀；佐以被告自小貨車肇事後停在其
    車道，煞車痕長達11.8公尺，而被害人自小客車經撞擊後車
    頭朝前、與車道平行，其刮地痕及被害人血跡均在被告車道
    ，又被告車道旁邊之路樹有撞痕等情，足見本件車禍係被害
    人顏寶讚搭載楊啟信、乙○○之車輛先失控侵入對向車道，
    撞擊一旁之路樹後橫向停在該車道上，而被告行駛至該路段
    ，因疏未注意車前狀況且超速，致發現被害人時雖緊急煞車
    仍未能防止事故發生。被害人顏寶讚駕車失控行為雖為肇事
    主因，惟被告因超速20公里以上，致發現被害人時，煞車反
    應距離不足，造成二度車禍，仍難辭其過失之責，台灣省高
    屏澎區車輛行車事故鑑定委員會鑑定意見並未考量被告當時
    是否無閃避之可能及其是否有採取防避措施，徒以道路交通
    規則之違反、路權之歸屬而判斷肇事因素，已流於形式認定
    ，是其鑑定意見中關於被告駕車無肇事因素乙節，為本院所
    不採。
三、按汽車駕駛人行車速度應依速限規定，又汽車行駛時，駕駛
    人應注意車前狀況，並隨時採取必要之安全措施，道路交通
    安全規則第93條第1 項第4 款、94條第3 項分別定有明文。
    被告既考領有駕駛執照多年（於82、3 年考取駕駛執照－交
    上訴卷第29頁），對於上述規定自應有所知悉，從而其駕車
    自應注意上述道路交通安全規定，又依附卷之道路交通事故
    調查報告表所載，本件肇事時、地之天候、路況皆良好，並
    無不能注意之情事，其竟疏未注意車前狀況，且在速限為時
    速40公里之路段以時速6 、70公里之速度超速行駛而肇事，
    因而未能及時發現前方道路有異常狀況，致撞及被害人顏寶
    讚之車輛，並造成顏寶讚及楊啟信2 人死亡，對於本件車禍
    之發生自有過失。且其過失行為與被害人顏寶讚、楊啟信死
    亡間，具有相當因果關係。再者，本件雖因被害人車輛係於
    靜止狀態下停放於被告車道上；且被害人車輛因先前之猛烈
    撞擊後車頭全毀，此有卷附照片可考，亦無法開啟警示燈告
    知來車注意，而有重大過失存在，但不影響被告應負之過失
    責任。
四、被告考領有小型車普通駕駛執照，平日以駕駛小貨車至夜市
    販售物品，且案發當時係駕駛車輛運載物品欲至牡丹鄉擺地
    攤販賣，業經其陳明在卷（相卷第11頁、交上訴卷第29頁）
    ，因此，其自為從事業務之人，並因駕車肇事致人於死，核
    其所為，係犯刑法第276 條第2 項之業務過失致人於死罪。
    其以一過失行為致被害人顏寶讚、楊啟信死亡，為想像競合
    犯，應從一重處斷。再查，被告於肇事後偵查機關未發覺前
    ，表示其為肇事者，並願接受裁判，此經證人柯志成證述在
    卷（原審卷第14頁），合於自首要件，應依法減輕其刑。
五、原審認被告罪證明確，因而適用刑法第276 條第2 項、第55
    條、第41條第1 項前段、第62條前段、罰金罰鍰提高標準條
    例第1 條前段、第2 條規定，並審酌被害人先前駕車失控行
    為為肇事主因，及被害人顏寶讚、楊啟信於第一次撞及路樹
    之車禍後已受有傷害，被告因一時疏於注意車前狀況而肇事
    ，其過失程度尚非重大、犯後坦承部分犯行，態度尚稱良好
    ，惟於事發後，未曾與被害人顏寶讚、楊啟信之家屬達成和
    解等一切情狀，量處有期徒刑6 月；並說明被告行為後，刑
    法第41條易科罰金之規定業於90年1 月10日修正公布，同年
    月12日生效，修正後將適用範圍擴大至最重本刑5 年以下有
    期徒刑以下之罪，爰依修正後之規定，併予諭知如易科罰金
    以300 元折算一日。其認事用法，核無不合，量刑亦屬允當
    。公訴人循被害人家屬之請求提起上訴，指摘原判決量刑過
    輕，為無理由，應予駁回。
六、公訴意旨另謂：被告上揭駕車肇事行為，致使被害人乙○○
    受有左側遠端股骨、肱股骨折、右側股骨幹骨折、右側脛股
    骨折、頭部外傷併臉部撕裂傷、肛門處擦傷併皮膚壞死等傷
    害，尚涉有刑法第284 條第2 項之業務過失傷害罪嫌（公訴
    人於起訴法條部分雖漏未載明被告犯有上開罪嫌，惟於起訴
    書之犯罪事實欄已述及該業務過失傷害事實，顯已就該犯行
    列為犯罪事實而予以起訴，本院自得依法審理）。按「被告
    涉犯刑法第277 條第1 項之傷害罪嫌部分，依同法第287 條
    規定，須告訴乃論。雖告訴人陳素里於第一審辯論終結前，
    未表明撤回告訴，但該項告訴乃論之刑事事件，既已於第一
    審辯論終結前調解成立並經法院核定，自應視為撤回其告訴
    ，無庸告訴人再為撤回告訴之表示，始發生撤回告訴之效力
    。原判決於撤銷第一審判決之後，不依照上開規定，就傷害
    部分，諭知不受理，竟謂：『被害人雖經宜蘭縣冬山鄉調解
    委員會調解成立，同意不追究被告傷害之刑事責任，然迄未
    依法撤回告訴，本院對被告傷害罪責仍應審究』云云，仍為
    實體上論罪科刑之諭知，論被告以傷害人之身體罪，處有期
    徒刑10月，顯有違誤。」（最高法院79年度台非字第199 號
    判決可資參照）。本件告訴人乙○○於91年1 月3 日，與被
    告在屏東縣恆春鎮調解委員會成立調解，並於同年月17日經
    原審法院核定，有該調解委員會調解書附卷可稽（本院前審
    卷第47頁）。依上開說明，應視為告訴人乙○○已撤回其過
    失傷害之告訴。本院原應依刑事訴訟法第303 條第3 款之規
    定諭知不受理，然此部分犯行與前開有罪部分有裁判上一罪
    之想像競合犯關係，爰不另為不受理之諭知。
據上論斷，應依刑事訴訟法第368條，判決如主文。
本案經檢察官林應華到庭執行職務。
中　　華　　民　　國　　94　　年　　11　　月　　22　　日
                  刑事第八庭    審判長法  官  李炫德
                                      法  官  洪慶鐘
                                      法  官  李淑惠
以上正本證明與原本無異。
如不服本判決應於收受本判決後10日內向本院提出上訴書狀，其
未敘述上訴理由者，並得於提起上訴後10日內向本院補提理由書
狀（均須按他造當事人之人數附繕本）「切勿逕送上級法院」。
中　　華　　民　　國　　94　　年　　11　　月　　22　　日
　　　　　　　　　　　　　　　　　　　書記官  邱麗莉
附件：
┌─┬───────┬────────┬────────┐
│編│證  據  名  稱│法  律  依  據  │補  充  說  明  │
│號│              │（刑事訴訟法）  │                │
├─┼───────┼────────┼────────┤
│1 │林春枝於司法警│依第159 條之5 第│                │
│  │察前所為之陳述│2 項規定有證據能│                │
│  │              │力              │                │
├─┼───────┼────────┼────────┤
│2 │林春枝、乙○○│依第159 條之1 第│乙○○當時係以告│
│  │於檢察官前之陳│2 項規定有證據能│訴人之身分應訊，│
│  │述            │力              │而依當時有效施行│
│  │              │                │之刑事訴訟法，並│
│  │              │                │未規定告訴人應具│
│  │              │                │結，故不生應具結│
│  │              │                │未具結之違法。  │
├─┼───────┼────────┼────────┤
│3 │乙○○於原審法│依第159 條之1 第│同前            │
│  │官前之陳述    │1 項規定有證據能│                │
│  │              │力              │                │
└─┴───────┴────────┴────────┘
